【裁判字號】    97,婚,836
【裁判日期】    980505
【裁判案由】    離婚
【裁判全文】
臺灣高雄地方法院民事判決               97年度婚字第836號
原      告  丙○○
訴訟代理人  林維毅律師
複代理人    江大寧律師
被      告  乙○○
特別代理人  甲○○
上列當事人間請求離婚事件，本院於民國98年4 月21日言詞辯論
終結，判決如下：
    主  文
原告之訴駁回。
訴訟費用由原告負擔。
    事實及理由
一、被告經合法通知，未於言詞辯論期日到場，核無民事訴訟法
    第386 條各款所列情形，爰依原告之聲請，由其一造辯論而
    為判決。
二、原告主張：被告原任職於合作金庫銀行，於82年間即罹患精
    神分裂症，嗣兩造於民國83年1 月8 日結婚，被告於83年7
    、8 月間，因管理銀行保管箱業務疏失，致使精神分裂症發
    作，每週往返醫院門診治療，於84年間病情加重，耳朵有幻
    聽之症狀，且經常獨自離家出走、在外遊蕩，又於88年間病
    情惡化，且有失憶症，無法自理生活，且不喜洗澡，散發體
    臭，致使家人難以接近，後來至高雄凱旋醫院住院迄今，僅
    有偶而回家，是被告罹患之精神分裂症已達重大不治之程度
    ，且被告罹患精神疾病多年，日益嚴重，在可預見之期間均
    難期回復，已達於不堪繼續為婚姻共同生活之程度，客觀上
    依兩造目前狀況，任何人均將喪失維持婚姻之意欲，應認有
    難以維持婚姻之重大事由存在，且其事由不應由原告負責。
    綜上，原告自得依民法第1052條第1 項第8 款、同條第2 項
    規定請求擇一判決離婚等語。並聲明：（一）原告之訴駁回
    。（二）訴訟費用由被告負擔。
三、被告未於最後言詞辯論期日到場，惟據其前到庭陳述則以：
    對於原告主張之事實沒有意見，惟於兩造結婚之前，被告之
    姐甲○○有向原告提及被告情緒不穩定，是否要延後婚期，
    原告有說沒有關係，兩造才辦理結婚，嗣甲○○有交代要按
    時讓被告服藥，但原告說不用吃藥，才會使被告發病；嗣於
    86年間，被告在榮總住院就醫，但因原告及其家人堅持將被
    告辦理出院，才導致被告病情惡化，且原告有向伊母親保證
    ，他會負責到底等語。答辯聲明：（一）原告之訴駁回。（
    二）訴訟費用由原告負擔。
四、原告主張兩造於83年1 月8 日結婚之事實，業經原告提出戶
    籍謄本為證，被告對此並不爭執，自堪信為真實。又原告主
    張被告患有重大不治之精神分裂症，且已致使兩造無法維持
    婚姻等情，則為被告所否認，並以前開情詞置辯。經查：
（一）按夫妻之一方，有重大不治之精神病者，他方得向法院請
      求離婚，民法第1052條第1 項第8 款定有明文。次按夫妻
      之一方有精神病時，足以破壞夫妻精神上之共同生活，基
      於目的主義之理由，故定為得請求離婚之原因。因之，只
      須其精神病之程度，已達於重大不治者，不問其精神病係
      由遺傳，或因後天所得，亦不問其發病曾在結婚前，或在
      結婚之後，更不問是否由於可歸責離婚請求權人之原因，
      均得請求離婚（最高法院33年上字第5777號判例意旨參照
      ）。又按所謂重大，須達於不堪繼續為婚姻共同生活之程
      度，所謂不治，並不限於絕對的不能醫治，但須為醫學上
      客觀的斷定在可預見之期間內，於同型之精神病，均難期
      回復者，而所患精神病雖屬重大，而非不治，仍不為離婚
      原因（最高法院22年上字第1710號判例意旨參照）。查，
      被告罹患精神分裂症乙節，為兩造所不爭執，並有高雄市
      立凱旋醫院97年9 月8 日高市凱醫成字第0970005473號函
      附之被告病歷資料在卷可稽（見本院卷第10頁至第37頁）
      ，堪信為真實。惟經本院依職權函詢凱旋醫院之結果，認
      ：被告於25歲左右發病，經診斷為精神分裂症，長期於凱
      旋醫院追蹤治療，仍有誇大妄想、生活自理功能下降，偶
      爾月經前情緒不穩等症狀；被告於病房與工作人員或其他
      病友相處無明顯困難，可配合病房規定及作息，無明顯干
      擾他人之情形；其精神疾病呈現慢性化，依目前之醫學恐
      無回復之可能，可以以精神科藥物作症狀控制等語，此有
      高雄市立凱旋醫院97年10月3 日高市凱醫成字第09700061
      07號函在卷可稽（見本院卷第48頁），則被告罹患之精神
      分裂症，雖有誇大妄想、生活自理功能下降，偶爾月經前
      情緒不穩等症狀，惟其症狀可透過藥物控制，且與他人相
      處無明顯困難，亦無明顯干擾他人之情形，是被告所罹患
      之精神疾病，尚難認為已達到重大不治之程度。從而，原
      告依民法第1052條第1 項第8 款規定，訴請離婚，自屬無
      據，應予駁回。
（二）復按有難以維持婚姻之重大事由者，雖不符合第1 項之原
      因，夫妻之一方仍得請求離婚。但其事由應由夫妻一方負
      責者，僅他方得請求離婚，民法第1052條第2 項定有明文
      。本項規定所稱之「有前項以外之重大事由，難以維持婚
      姻者」，乃抽象的、概括的離婚事由，係民法親屬編於74
      年修正時，為因應實際需要，參酌各國立法例，導入破綻
      主義思想所增設，而但書所規定之「但其事由應由夫妻一
      方負責者，僅他方得請求離婚。」，則係採消極破綻主義
      精神，而非積極破綻主義之立法。又關於是否為難以維持
      婚姻之重大事由，其判斷標準為婚姻是否已生破綻而無回
      復之希望；而婚姻是否已生破綻無回復之希望，則應依客
      觀的標準，即難以維持婚姻之事實，是否已達於倘處於同
      一境況，任何人均將喪失維持婚姻意欲之程度而定，此有
      最高法院87年度台上字1304 號 判決意旨可資參照。查，
      被告罹患之精神分裂症，雖有誇大妄想、生活自理功能下
      降，偶爾月經前情緒不穩等症狀，惟其症狀可透過藥物控
      制，且與他人相處無明顯困難，亦無明顯干擾他人情形等
      情，已如前述；本院審酌夫妻本於相互扶持之意願而結合
      ，於婚姻關係存續中，自應同甘苦、共患難，一方患有疾
      病，他方理應妥加照顧，以求共圓家庭之幸福美滿，而非
      百般求去，是民法第1052條第2 項所謂難以維持婚姻之事
      由，須該事由足以妨害婚姻互敬、互愛、互信、互諒之基
      礎，任何人處於同一境況，均將無法維持婚姻，始足當之
      ，本件被告所罹患之精神疾病，既經持續治療及服用藥物
      即可獲得控制，與他人相處復無明顯困難，客觀上當難認
      已達任何人處於該境況均將無法維持婚姻之程度。從而，
      原告依民法第1052條第2 項規定，訴請離婚，亦屬無據，
      應予駁回。
（三）綜上所陳，原告依民法第1052條第1 項第8 款及第2 項規
      定，訴請判決兩造離婚，均屬無據，應予駁回。
五、據上論斷：本件原告之訴，為無理由，依民事訴訟法第385
    條第1項前段、第78條，判決如主文。
中    華    民    國    98    年    5     月    5     日
                  家事法庭      法  官  邱泰錄
以上正本係照原本作成。
如對本判決上訴，須於判決送達後20日之不變期間內，向本院提
出上訴狀。
中    華    民    國    98    年    5     月    5     日
                                書記官  李冠毅


司法院資訊處製作；財團法人民間司法改革基金會備份。
